臺灣高等法院臺中分院刑事裁定　　　　　96年度聲再字第85號
再審聲請人
即受判決人　甲○○即張玉美）.
上列聲請人因貪污治罪條例等案件，對於最高法院96年度台上字
第2578號，民國96年05月10日第三審確定判決（第二審：本院93
年度上訴字第1735號；第一審：臺灣苗栗地方法院93年度矚重訴
字第1號），聲請再審，本院裁定如下：
    主  文
再審之聲請駁回。
     理  由
一、聲請意旨略以：原確定判決所持理由暨證據無非僅憑有瑕疵
    之證人黃錦輝、徐輝政、劉秀鳳、徐成良等人之證述，進而
    漠視被告甲○○並無指示其女兒劉欣宜開立不實發票以為浮
    報價額之用之事實。惟上開確定之有罪判決，茲因重要證據
    未為斟酌，致無從形成正確之心證，從而亦影響真實之發現
    ，致造成聲請人權益受有重大損害，為此依刑事訴訟法第42
    0條第1項第6款規定，聲請再審，理由如下：
  (一)按刑事訴訟法第420條第1項第6款規定：「有罪之判決確定
    後，有左列情形之一者，為受判決人之利益，得聲請再審：
    …六、因發現確實之新證據，足認受有罪判決之人應受無罪
    、免訴、免刑或輕於原判決所認罪名之判決者。」所謂發現
    「確實之新證據」，係指就新證據之本身形式上觀察，毌須
    經調查程序，顯然可認為足以動搖原確定之判決者而言，且
    該項證據，事實審法院於判決前因未經發現，不及調查斟酌
    ，至其後始發現者而言，最高法院40年度台抗字第2號判例
    要旨、同院85年台抗字第308號判決要旨，足資參照。
  (二)本案購買筆記型電腦之統一發票上記載數量「1」，係指「
    一筆交易」之意，證人李汪泰其他發票是否亦係如此記載，
    事涉被告甲○○是否確有浮報價額之犯行，顯為足以影響原
    確定判決之重要證據：經查原確定判決判定被告甲○○涉犯
    貪污治罪條例第4條第1項第3款浮報價額罪責，乃據被告甲
    ○○委由其女兒劉欣宜採購並囑咐明日世界電腦股份有限公
    司苗栗北苗店（下稱「明日世界北苗店」）之代理店長李汪
    泰，「開立買受人為頭屋鄉公所，品名為電腦商品，數量為
    一，單價及金額均為6萬3800元之二聯式統一發票1張。嗣劉
    欣宜將2台筆記型電腦及發票均交予甲○○，…，而於91 年
    11月間某日，指示徐輝政至鄉長室，出示上開筆記型電腦中
    之1台，及金額6萬3800元之統一發票，要求不知情之徐輝政
    據以辦理報銷…」云云為由。惟姑不論原審認定之湮滅、隱
    匿證據該部分事實部分是否足以證明本件之浮報價額事實，
    依刑事訴訟法第154條規定：「犯罪事實應依證據認定之，
    無證據不得推定犯罪事實。」以觀，經查證人李汪泰於原審
    法院審理時證稱：系爭統一發票是我開的，上面除了「（倫
    飛電腦）含軟體、電池、配件」等字不是我寫的外，其餘「
    （買受人）頭屋鄉公所」、「（品名）電腦商品」、「（數
    量）1」、「（單價）六萬三千八百元」等都是我寫的。我
    們發票上不可能將所有的電腦零件一一列出，我們不管幾個
    數量會寫數量一，所謂數量「1」是指「一筆」交易的意思
    ，我們慣例上都是這樣寫，並沒有人指示（見原審筆錄卷第
    4宗第387至389頁）等語。有鑑於上開系爭發票為本案論罪
    科刑之重要關鍵證物，是以，該數量「1」究指一台抑或一
    筆交易實為重大影響判決之證據資料，因若果真為一批，姑
    不論另一台電腦為何人使用，則此發票恐致鄉公所採購人員
    或會計人員有所誤解而引發後續未依正常程序核銷、登錄，
    被告甲○○並無浮報價額之犯行即為當然。因此，證人李汪
    泰該店所開具之其他發票即為影響本確定判決之重要證據，
    本件歷審之判決未發現此重要證據且未為斟酌，聲請人據此
    為受判決人之利益聲請再審，自非無理。
  (三)證人李汪泰之指認，得以證明頭屋鄉公所人員亦有參與該次
    電腦採購，劉欣宜並無涉及開立發票事宜，此證據足以動搖
    原確定判決認定被告甲○○意圖為自己不法利益而浮報價額
    之事實：按本件最後事實審法院判決理由認為：「至陪同劉
    欣宜至明日世界北苗店之成年男子為何人？是否係徐輝政？
    …證人劉欣宜證稱：我母親甲○○只有說那是鄉公所的人，
    我猜他是總務云云（見原審筆錄卷第3宗第193頁）。惟查，
    本案如係總務徐輝政代為採購，其依政府採購法之相關規定
    辦理即可，何以甘冒違法之責，私下由劉欣宜介紹，而逕行
    購買。再者，甲○○本身即欲以少報多，故已交待徐輝政由
    甲○○另處理本件採購事宜，已如前認定，焉有再找總務參
    與購買之理？況且以甲○○於原審法院審理時供稱其請劉欣
    宜採購，如前所述，綜上，可知陪同劉欣宜之成年男子，應
    非總務徐輝政甚明。至該成年男子究為何人？其與本案之關
    連性為何？依現存之證據資料，均無法證明，但並不影響被
    告等人犯罪之成立。」，主張無庸斟酌前開成年男子為何人
    此一證據，顯有判決違背法令之處。經查，證人李汪泰在警
    訊時供稱：「我是應客戶要求而開立的，我只記得是由當時
    陪同劉欣宜一起來我們店裡的一個男性成年人付的錢，是他
    要求我開立統一發票的，但我不知道他的姓名」（見偵A卷
    第218頁），且在檢訊時證述：「劉欣宜先來店裡問價格，
    後來又來店裡一次下訂單，然後貨到了我們通知他來取貨。
    我提到的成年男子跟劉欣宜來店裡，是下單及取貨時都有來
   ，付款及出貨是同一天，原則上發票上的日子就是付款日子
   ，因為店裡每天營業結束都會作結算」（見偵A卷第224頁）
   ，自上開證人李汪泰之證述可知，倘該名成年男子確為鄉公
    所之總務人員（姑不論是否為徐輝政），因該發票均由該名
    男子經手，證人劉欣宜僅係立於詢價、介紹之立場陪同前往
    購買電腦，劉欣宜於原審供述所稱之「我只是補簽名，並沒
    有拿到收據或發票…」（見原審筆錄卷第3宗第198頁）自足
    堪採信；且因均係該名成年男子所經手，證人劉欣宜不知或
    未注意該發票上記載之數量為「1」，實為當然，本件最後
    事實審法院判決逕認：「如李汪泰僅係依其交易慣例於統一
    發票填載『1』，何以劉欣宜明知係替鄉公所購買屬重要憑
    證，卻不加以糾正之？」乙節，顯有誤會。另外，依政府採
    購法第6條第2項規定：「辦理採購人員於不違反本法規定之
    範圍內，得基於公共利益、採購效益或專業判斷之考量，為
    適當之採購決定。」及第18條第4項規定：「本法所稱限制
    性招標，指不經公告程序，邀請二家以上廠商比價或僅邀請
    一家廠商議價。」之規定可知，辦理採購人員於公告金額以
    下之採購，得依其適當考量選擇一家廠商議價採購，是以，
    本案倘係徐輝政或其他總務人員經由劉欣宜之介紹、詢價採
    購，並不違反政府採購法之規定，故本件最後事實審法院上
    開判決理由似難以成立。因此，陪同劉欣宜前往採購之成年
    男子是否為鄉公所之人員或該名男子是否為徐輝政，應令證
    人李汪泰指認，此一證據足以影響原確定判決認定被告甲○
    ○有無浮報價額，故聲請人據此聲請再審，令該證據呈現於
    審判庭上，以還被告清白，應屬有據。
  (四)頭屋鄉公所流水號為0000000000之簽呈，並無內容不一之其
    他同序號之簽呈，此新證據資料足證系爭簽呈確為91年所製
    作，並非92年10月間為掩飾罪刑而製作：復按，本件歷審之
    判決據「證人彭淑姈、黃錦輝於原審法院之證述，均證稱該
    簽呈係在92年11月間調查單位執行搜索前沒多久打的，黃錦
    輝更明確證稱係在92年10月間等語（見原審筆錄卷第3宗第1
    47、134頁）。…證人彭淑姈證稱：簽呈可以叫出以前的序
    號，更改其內容，再加以列印等語（見原審筆錄卷第3宗第
    150頁），此與原審法院函詢頭屋鄉公所覆函之內容相符等
    語（見原審函查卷（一）第113頁）認為「買一送一簽呈，
    係檢調單位開始調查時（即92年10月間），被告劉奕增 (
    原名劉亦增)為掩飾甲○○浮報價額犯行，要求涂鳳址交待
    下屬所製作無訛。」，恐有誤會。經查：（一）觀諸證人黃
    錦輝於檢訊時供稱：「（問：91年11月間，你有無接受鄉長
    甲○○只是簽辦一紙公文，以採購工程用傳真機及手提電腦
    ？詳情如何請說明（提示：技士黃錦輝簽辦請購工程用傳真
    機及手提電腦各乙台之簽呈影本乙紙）？）我的章有交給彭
    淑姈保管，上面的章的確是我的，可是這個簽呈我忘記了。
    （問：你的意思是說該簽呈是彭淑姈未經你的同意自己擬的
    ？）我的確沒有指示她簽辦該簽呈，至於鄉長甲○○有無指
    示他這樣做我不知道。…（問：你是否有在縣調站說因不懂
    電腦且不會打字，乃請建設課約僱人員彭淑姈負責幫你繕打
    公文，你並置放一顆職章由彭淑姈保管使用，蓋有你職章之
    採購案，都是經由彭淑姈繕打公文，再蓋上你職章呈核，91
    年11月間有無簽辦採購工程用傳真機及手提電腦，你已沒有
    印象？）是的，我有這樣說。（問：（提示：技士黃錦輝簽
    辦請購工程用傳真機、手提電腦各乙台之簽呈影本乙紙）為
    何該份簽呈均未押註日期？）該簽呈內容，該公文並非我蓋
    印及簽呈的，所以我不知道。」云云（見偵A卷第110頁），
    惟其卻於第一審證述：「（問：請提示92年度偵字第4460號
    （一）偵查卷第88頁及91頁的簽呈，這上面原子筆的黃錦輝
    簽名是否都是你簽的？為何同一天要簽兩份簽呈？（提示並
    告以要旨）？）是的，都是我簽的。88頁的那張簽呈沒有日
    期，那是調查站提示的時候當天簽的，是在92年11月11日。
    （問：那88頁的簽呈是何時簽的？）忘記了。那份簽呈是由
    彭淑姈小姐打的。我是遵著機關首長的指示簽的。我們這建
    設課主辦工程，有工程管理費，所以才由我們這邊簽。」等
    語（見第一審筆錄卷第131頁），其證詞反覆，委無足取。
    蓋證人之記憶依時間之久遠而有所遺忘實為常態，然上開證
    人黃錦輝於偵查中明確陳述該簽呈非其經手，其不知情，卻
    於第一審審理時陳稱其係「遵著機關首長之指示簽的」，其
    證言恐難採信。又本件最後事實審法院判決認定該買一送一
    之簽呈為92年10月29日所製作，惟查證人彭淑姈於本件最後
    事實審法院法院證稱：「…在辦公室涂鳳址秘書叫我和他一
    起出去，我坐他的車到體育場，到時劉奕增已在他的休旅車
    上等…後來我就坐涂秘書的車回辦公室，我就把電腦提回辦
    公室，我的桌子下，第二天徐成良就拿壹張擬好稿的簽呈，
    叫我繕打一遍，當作我的簽呈送出去，…。」（見原審筆錄
    卷第3宗第132頁），參諸徐成良92年10月24日向劉奕增詢問
    電腦開機密碼，假設該電腦確係系爭筆記型電腦，依本件最
    後事實審法院判決認為該電腦為徐成良自彭淑姈處借得，亦
    即上開彭淑姈證述之「第二天」應係指92年10月24日，然本
    件最後事實審法院判決之事實欄確認定該簽呈為同年10月29
    日劉奕增要求涂鳳址儘速辦理，實有未合，顯見證人彭淑姈
    之供述非無疑義。（二）查系爭買一送一之簽呈是否為91年
    製作的，由於事涉被告甲○○主觀上確實以為系爭電腦為買
    一送一，並無浮報價額之意圖，顯為本案認事用法之關鍵。
    蓋簽呈即使可以叫出以前之序號，更改其內容，重複使用，
    然此並不當然推論該買一送一之簽呈即係如此另外加以製造
    。因此，有鑑於政府機關之公文書均有建檔在案，頭屋鄉公
    所中是否有同一序號之不同簽呈，實為判斷上開買一送一簽
    呈是否於92年製造之重要證物，故同一序號之不同簽呈之「
    不存在」實為影響本件確定判決之重要證據。
二、按刑事訴訟法第420條第1項第6款所謂發見確實之新證據，
    係指該證據事實審法院於判決前因未經發現，不及調查斟酌
    ，至其後始行發現者而言，若判決前已經當事人提出或聲請
    調查之證據，經原法院捨棄不採者，即非該條款所謂發現之
    新證據，不得據為聲請再審之原因。又刑事訴訟法第420條
    第1項第6款所謂確實之新證據，固非以絕對不須經過調查程
    序為條件，然必須可認為確實足以動搖原確定判決，而為受
    判決人有利判決者為限。若僅係他人於事後追述當時所見情
    形之空洞言詞，而顯然不足以推翻原確定判決所憑之證據者
    ，即非該條所謂確實之新證據，最高法院著有28年抗字第
    172號、33年抗字第70號判例。
三、經查：（一）聲請人上開聲請意旨(二)所指證人李汪泰所開具
    之其他發票，乃足以影響本確定判決之重要證據云云，惟關
    於證人李汪泰所證：「系爭統一發票是我開的，上面除了『
    （倫飛電腦）含軟体、電池、配件』等字不是我寫的外，其
    餘的『（買受人）頭屋鄉公所』、『（品名）電腦商品』、
    『（數量）1』、『（單價）6萬3800元』等都是我寫的。我
    們發票上不可能將所有的電腦零件一一列出，我們不管幾個
    數量會寫數量一，所謂數量『1』是指『1筆』交易的意思，
    我們慣例上都是這樣寫，並沒有人指示」等語。原確定判決
    業已詳論不足採信之理由，已就證人李汪泰所開具之其他發
    票詳加審酌，此一證據顯然不足以動搖原確定判決所認定之
    事實，難謂係屬刑事訴訟法第420條第1項第6款之重要證據
    漏未審酌之情形。（二）上開聲請再審意旨(三)所指陪同劉欣
    宜前往採購之成年男子是否為鄉公所之人員或該名男子是否
    為徐輝政，乃足以影響原確定判決認定被告甲○○有無浮報
    價額之重要證據惟關於該成年男子是否鄉公所之人員或徐輝
    政其人，則未命證人李汪泰指認云云，然原確定判決業已載
    明「甲○○於原審法院審理時供稱其請劉欣宜採購，可知陪
    同劉欣宜之成年男子，應非總務徐輝政甚明。至該成年男子
    究為何人？其與本案之關連性為何？依現存之證據資料，均
    無法證明，但並不影響被告等人犯罪之成立。」等語，就該
    男子究係何人，並不影響被告應負之正犯責任，即無審究之
    必要，已詳予論述其理由，顯然非屬判決前已存在，為法院
    及當事人所不知，因未經發現，不及調查斟酌，而於判決後
    始經發現之證據甚明，且依聲請人所指之此部分證據，尚待
    傳訊相關證人到庭，始能明瞭，自證據之本身形式上觀察，
    亦非屬不須經調查，即可動搖原確定判決之證據，核與刑事
    訴訟法第420條第1項第6款所謂發現確實之新證據亦有未合
    。（三）聲請再審意旨(四)以頭屋鄉公所中是否有同一序號之
    不同簽呈，與判斷上開買一送一簽呈是否於92年所製造至關
    重要，故同一序號之不同簽呈之「不存在」實為影響本件確
    定判決之重要證據云云，惟明日世界北苗店就該款筆記型電
    腦並無任何買1台送1台之優惠可言，換言之，2台電腦均為
    購買所得，其中並無所謂贈品。此部分觀諸明日世界北苗店
    出貨簽收單及銷貨明細日報表（見偵Ａ卷第40、41頁），系
    爭筆記型電腦1台單價為3萬1900元，2台共6萬3800元。參以
    證人李汪泰於原審法院審理時均證述其公司就該筆記型電腦
    從未辦過「買一送一」的活動等語（見原審筆錄卷第4宗第
    390 頁）。系爭1台筆記型電腦單價為3萬1900元（含營業稅
    1519元），如鄉公所購買1台電腦，則發票上應填載3萬
    1900元，而本案中系爭統一發票填載數量：1，單價：6萬
    3800元、核銷之經費請示單上亦填載6萬3800元，而當時被
     告張玉美亦僅出示1台電腦要求徐輝政辦理核銷，顯見其故
    將價格提高，以少報多甚明。另據證人彭淑姈、黃錦輝於原
    審法院審理之證述，均證稱該簽呈係在92年11月間調查單位
    執行搜索前沒多久打的，黃錦輝更明確證稱係在92年10月間
    等語（見原審筆錄卷第3宗第147、134頁）。系爭買一送一
    簽呈之流水號係「0000000000」號，辯護意旨認「091」代
    表為91年所製作的云云。惟證人彭淑姈證稱：簽呈可以叫出
    以前的序號，更改其內容，再加以列印等語（見原審筆錄卷
    第3宗150頁），此與原審法院函詢頭屋鄉公所函覆之內容相
    符（見原審函查卷 (一)第113頁），其辯解尚難憑採。本案
    事實上並無所謂「買一送一」優惠之筆記型電腦之贈品，故
    系爭買一送一之簽呈，如照正常程序採購、核銷，本不應存
    在。而該簽呈之作用，係可據為辦理財產登記，讓該筆記型
    電腦成為鄉公所之財產，益徵此買一送一簽呈，係檢調單位
    開始調查時（即92年10月間），被告劉亦增為掩飾張玉美浮
    報價額犯行，要求涂鳳址交代下屬所製作無訛。聲請人以同
    一序號之不同簽呈之「不存在」實為影響本件確定判決之重
    要證據，據為再審聲請原因，惟其所指同一序號之不同簽呈
    之「不存在」，從形式上觀察，尚無從動搖有罪判決之基礎
    ，且本案系爭簽呈，係事實審法院判決前已存在，且為法院
    所審酌，聲請人執此指為新證據，並據為再審之理由，自難
    採取。
四、綜上所述，原確定判決依相關事證綜合審酌並分別定其取捨
    ，本於調查所得之心證而為合理之判斷，於判決理由欄內載
    明認定本件事實所憑之證據及理由，聲請人徒以前開情詞對
    原判決證據取捨之職權適法行使再行爭執，並無所謂發現確
    實之新證據之情事，核與刑事訴訟法第420條第1項第6款再
    審之要件不符，本件聲請再審為無理由，應予駁回。
據上論斷，爰依刑事訴訟法第434條第1項裁定如主文。
中　　華　　民　　國　　96　　年　　6　　月　　 13 　 日
            刑事第十庭  審判長法  官  林  照  明
                              法  官  蔡  名  曜
                              法  官  李  平  勳
上列正本證明與原本無異。
如不服本裁定，應於裁定送達後五日內向本院提出抗告狀。
                              書記官  許  哲  禎
中　  華　  民　　國　　96　　年　  6　   月　  13    日
